最高法院刑事判決　　　　　　九十四年度台上字第三三一七號
　　上 訴 人　甲○○
上列上訴人因偽造有價證券案件，不服台灣高等法院高雄分院中
華民國九十一年八月二十一日第二審判決（九十年度上訴字第五
九二號，起訴案號：台灣屏東地方法院檢察署八十八年度偵緝字
第二０三號），提起上訴，本院判決如下：
    主  文
原判決撤銷，發回台灣高等法院高雄分院。
    理  由
本件原判決認定上訴人甲○○與其母呂安蘭（另案審理中），明
知其家庭經濟狀況不佳，猶基於共同意圖為自己不法所有及供行
使之用之概括犯意聯絡，推由呂安蘭任會首，上訴人則參與招募
會員、主持開標、收取會款之事，在其屏東縣屏東市○○街一０
七號住宅內，招募民間互助會，均採內標制，連續於（一）民國
八十四年一月十五日，招集每會新台幣（下同）二萬元，包含會
首共三十九名會員之互助會，並約定每月十五日在前揭住處開標
一次，每年二月一日、八月一日各加標一次。詎乃利用互助會會
員互不相識之機會，冒用陳昭志、陳世祥、羅桂鎂（現更名為羅
梵容）、林美莉之名義參加該互助會，並連續於八十四年三月十
五日、同年六月十五日、同年八月一日、同年八月十五日、同年
十二月十五日、八十五年七月十五日，分別偽造陳昭志、陳世祥
、羅桂鎂、林美莉、林峪圻、陳昭志之署押及標息於投標單之私
文書上，連續向活會會員提出行使，並因標息最高而得標，其他
活會會員不疑有詐，而交付扣除利息之會款。再由上訴人連續於
上揭時、地，偽簽陳昭志、陳世祥、羅桂鎂、林美莉、林峪圻之
署名，並蓋上委由不知情之刻印業者所偽刻之印章，而偽造如原
判決附表（下稱附表）一所示之陳世祥等人之本票，並持以行使
交付其他活會會員，足生損害於陳昭志、陳世祥、羅桂鎂、林美
莉、林峪圻及其他活會會員。（二）八十五年三月一日，二人在
上開住處，冒用沈秀美、林美莉名義，參加以呂安蘭為會首，每
會會款一萬元，會首連同會員共五十人之互助會，每月一日開標
一次，每年三月十五日及九月十五日各加標一次，並於八十五年
九月十五日及同年十月一日，連續偽造沈秀美、林美莉之署押及
標息於投標單之私文書上，向活會會員行使，以前述相同之手法
，使其他活會會員因而陷於錯誤，而交付扣除利息之會款。再推
由上訴人連續於八十五年九月十五日及同年十月一日，於自宅處
，偽簽沈秀美、林美莉之署名，並蓋上委由不知情之刻印業者所
偽刻之印章，而偽造如附表二所示之沈秀美、林美莉之本票，並
持以行使交付其他活會會員，足生損害於沈秀美、林美莉及其他
活會會員。（三）八十五年五月五日，再推由呂安蘭任會首，亦
在自宅邀集每會會款五千元，會首連同會員共六十二人如附表三
所示之互助會，約定於每月五日開標一次，每年四月二十日、八
月二十日、十二月二十日各加標一次，旋於八十五年九月五日，
偽造會員郝靜芬之署名及填寫標息二千元於投標單上，向會員行
使，並以標息二千元最高而得標，使各活會會員因而陷於錯誤，
而交付扣除利息之會款三千元，該會共向活會會員詐取會款十六
萬八千元，足生損害於郝靜芬及其他活會會員等情。因而撤銷第
一審不當判決，改判論處上訴人共同連續意圖供行使之用，而偽
造有價證券罪刑。固非無見。
惟查：（一）有罪之判決書事實欄為適用法令之依據，應將法院
依職權認定與犯罪構成要件有關之事項，詳記於事實欄，然後於
理由內逐一說明其憑以認定之證據，使事實及理由兩相一致，方
為合法。倘事實記載與理由說明不相一致，即屬理由矛盾，自足
構成撤銷之原因。原判決事實認定上訴人與其母係偽造陳世祥等
人之署押及標息於投標單之「私文書」；然於論罪時又記載「按
於紙上填寫金額作為標單，依習慣足以表示投標人欲以該利息競
標，自屬刑法第二百二十條第一項之準私文書」（見原判決理由
三），究竟上訴人所偽造之標單已具備私文書之形式？抑僅依習
慣已填寫一定之金額及會員之姓名或其代號，足以表示某會員製
作之標單，應認為偽造同法第二百二十條第一項以文書論之私文
書，事實記載與理由說明不相一致，自有理由矛盾之違法。（二
）有罪之判決書，應於理由內記載，認定犯罪事實所憑之證據及
其認定之理由，為刑事訴訟法第三百十條第一款所明定。又犯罪
事實應依證據認定之，不得以推測之詞入人於罪；亦不得因被告
所持之辯解不能成立，或被告所舉證人之供述不足為其有利之認
定為由，而執為有罪認定之依據。原判決事實（一）認定上訴人
冒用陳昭志、陳世祥、羅桂鎂（現更名為羅梵容）、林美莉之名
義參加該互助會後，除分別偽造陳昭志、陳世祥、羅桂鎂、林美
莉、林峪圻、陳昭志之署押及標息於投標單上冒標會款，並連續
偽簽陳昭志、陳世祥、羅桂鎂、林美莉、林峪圻之署名而偽造其
名義之本票。然於理由內僅說明認定上訴人冒用羅桂鎂、林美莉
名義冒標會款並偽造其名義本票，所憑之證據及認定之理由【見
原判決理由二－（一）】，但於憑何證據及理由認定上訴人冒用
陳昭志、陳世祥、林峪圻名義冒標會款並偽造其名義之本票部分
，則未置一詞。祇於理由內以上訴人所提出，將款項存入林龍坤
帳戶之存款憑條及依上訴人之聲請，向合作金庫銀行高雄分行調
取林龍坤在該行所設帳戶之交易明細表暨上訴人所舉證人余秋香
、劉子俊之證述均不足為上訴人有利之認定為由【見原判決理由
二－（三）（四）（五）】，遽予推測上訴人有上開犯行，難謂
無採證違法及判決理由不備之疏誤。（三）審理事實之法院，本
乎發見實質的真實之本旨，對於案內一切與罪名之成否、論罪科
刑有關之證據，除認為不必要者外，均應詳為調查，然後基於調
查所得之心證，以為判斷之基礎。故證據雖已調查，若尚有其他
必要部分並未調查，即與證據未經調查無異，如遽行判決，仍難
謂無刑事訴訟法第三百七十九條第十款規定所稱應於審判期日調
查之證據，而未予調查之違法。原判決係以扣案之本票原本三十
張及當庭令上訴人書寫本票內之字跡各五遍等資料，送請法務部
調查局鑑定本票是否為上訴人之筆跡，經鑑定結果，因送鑑定之
與本票相關之筆跡過少而無法鑑定，此有該局九十一年六月十七
日調科貳字第０九一二三０四七四三０號函一份在該案卷可稽，
故無法判斷扣案之本票是否為上訴人所偽造。但上訴人於另案台
灣屏東地方法院檢察署八十八年度偵緝字第二０三號，楊建平告
訴上訴人侵占案件中，經檢察官質以「你是否幫你母親主持互助
會？」、「為何本票上的字跡是你寫的？」，上訴人均明白答稱
「是我母親自己主持的。」、「我媽媽要我幫他寫的。」等語，
因而認上訴人確有與其母親呂安蘭共犯前揭犯行（見原判決第八
、九頁）。但卷查當日檢察官訊問筆錄，檢察官問「為何本票上
的字跡是你寫的？」，上訴人固答以「我媽媽要我幫他寫的」（
見該卷第十四頁），但檢察官訊問時並未提示任何本票，上訴人
所指究何本票已不明，且檢察官接續訊以「問：你有無簽發其他
的本票？答：我有簽一張劉子俊的本票，他是後來盤了別人的會
」、「問：你與劉子俊關係？答：他是我男朋友，我們一起參加
互助會」、「問：你有無開立沈秀美、劉雅菁、郝靜芬、林冠宇
、林美莉的本票？答：我沒有開」、「問：（提示林美莉及沈秀
美本票）上之筆跡是否你的？答：不是」（見同上卷）。原判決
未綜核全部筆錄，任意擷取部分內容採為不利於上訴人之證據，
已有採證違法。且原審仍非不能依法務部調查局函覆內容所指搜
集相關之筆跡再送鑑定系爭本票為何人之筆跡，遽行判決，亦有
應於審判期日調查之證據，而未予調查之違法。以上諸端，或為
上訴意旨所指摘，或為本院得依職權調查之事項，應認原判決有
發回更審之原因。
據上論結，應依刑事訴訟法第三百九十七條、第四百零一條，判
決如主文。
中　　華　　民　　國　九十四　年　　六　　月  二十二  日
                      最高法院刑事第三庭
                          審判長法官  紀　俊　乾
                                法官  黃　正　興
                                法官  劉　介　民
                                法官  陳　東　誥
                                法官  魏　新　和
      本件正本證明與原本無異
                                      書  記  官
中　　華　　民　　國　九十四　年　　六　　月  二十七  日
                                                Ｍ
